臺灣高等法院刑事裁定
110年度毒抗字第575號
抗  告  人  余維彬




上列抗告人因違反毒品危害防制條例案件，不服臺灣基隆地方法
院中華民國110 年3 月11日強制戒治裁定（110 年度毒聲字第13
7 號），提起抗告，本院裁定如下：
    主  文
抗告駁回。
    理  由
一、原裁定意旨略以：抗告人即被告甲○○因於民國109 年6 月
　　30日、7 月25日施用第二級毒品案件，經臺灣基隆地方法院
　　109 年度毒聲字第183 號裁定送勒戒處所觀察、勒戒後，認
　　有繼續施用毒品之傾向，有法務部○○○○○○○○110 年
　　2 月25日新戒所衛字第11007004770 號函所附有無繼續施用
　　毒品傾向證明書附卷可稽，檢察官聲請強制戒治，於法尚無
　　不合。爰依毒品危害防制條例第20條第2 項規定，裁定被告
　　令入戒治處所強制戒治，其期間為6 個月以上，至無繼續強
　　制戒治之必要為止，但最長不得逾1 年等語。
二、抗告意旨略以：被告執行觀察、勒戒期間先後2 次接受評估
　　，會談過程僅有簡單交談2 至3 分鐘，認定過程顯有疏漏；
　　且被告先前所犯施用毒品或其他犯罪均已接受刑之執行，法
　　務部制定之評估標準竟將前科紀錄列入計算，並不合理。而
　　被告在觀察勒戒前已因他案執行相當期日，應已戒除毒癮，
　　實無庸再為強制戒治；另同監獄友謝永威與被告之情形相同
　　，其所涉強制戒治乙案業經臺灣高等法院以110 年度毒抗字
　　第83號平反成功，足資本案參考。爰提起抗告，請求撤銷原
　　裁定，停止強制戒治之執行云云。
三、按觀察、勒戒後，檢察官或少年法院（地方法院少年法庭）
　　依據勒戒處所之陳報，認受觀察、勒戒人無繼續施用毒品傾
　　向者，應即釋放，並為不起訴之處分或不付審理之裁定；認
　　受觀察、勒戒人有繼續施用毒品傾向者，檢察官應聲請法院
　　裁定或由少年法院（地方法院少年法庭）裁定令入戒治處所
　　強制戒治，其期間為6 個月以上，至無繼續強制戒治之必要
　　為止，但最長不得逾1 年，毒品危害防制條例第20條第2 項
　　定有明文。次按勒戒處所應注意觀察受觀察、勒戒人在所情
　　形，經醫師研判其有或無繼續施用毒品傾向後，至遲應於觀
　  察、勒戒期滿之15日前，陳報該管檢察官或少年法院（庭）
　　，觀察勒戒處分執行條例第8 條第1 項亦定有明文。依據上
　　開規定，受觀察、勒戒人有無繼續施用毒品之傾向，係由醫
　　師研判。而關於有無繼續施用毒品傾向之評估標準，由法務
　　部頒布「有無繼續施用毒品傾向評估標準評分說明手冊」、
　　「有無繼續施用毒品傾向評估標準紀錄表」，上開評分說明
　　手冊載明判定之原則：「受觀察勒戒人入所後，經過2 週時
　　間的觀察、勒戒，由處所及醫療人員依據其各項紀錄、資料
　　及觀察勒戒期間之行為表現，加以評分。在勒戒人入所4-6
　　週後，可再做一次評估以做必要之評分修正。每一大項皆有
　　靜態因子與動態因子。先以靜態因子分數評分，靜態因子分
　　數總分在60分（含）以上為『有繼續施用毒品傾向』；60分
　　以下，與動態因子分數相加，如果總分在60分（含）以上，
　　為『有繼續施用毒品傾向』」。是被告有無「繼續施用毒品
　　傾向」，係依具體個案之臨床實務及相關事證等情綜合判定
　　，有其相當之專業依據及標準，且涉及專門醫學，又衡酌強
　　制戒治之目的，係為協助施用毒品者戒斷毒品之心癮及身癮
　　所為之一種保安處分類型，而該評估標準係將與判斷有無繼
　　續施用傾向之相關因素加以列舉及量化，適用於每一位受觀
　　察、勒戒處分之人，具一致性、普遍性、客觀性，以利執法
　　者判定受勒戒人有無繼續施用毒品傾向，且避免執法者之判
　　斷流於恣意，倘其評估由形式上觀察，無擅斷或濫權等明顯
　　不當之情事，法院宜予尊重。
四、經查：
  ㈠被告於執行觀察、勒戒期間，經法務部○○○○○○○○附
　　設勒戒處所評定結果，其前科紀錄與行為表現之評分88、臨
　　床評估之評分25、社會穩定度之評分7，靜態因子評分117、
　　動態因子評分3 ，總分120 ，綜合判斷認「有繼續施用毒品
　　傾向」，有原審109 年度毒聲字第183 號刑事裁定、臺灣基
　　隆地方檢察署檢察官觀察勒戒處分執行指揮書、該所110 年
　　2 月25日新戒所衛字第11007004770 號函及其檢附「法務部
　　○○○○○○○○有無繼續施用毒品傾向證明書」各1 件在
　　卷可稽。從而，依該所評分說明手冊規定，係以前科紀錄與
　　行為表現、臨床評估、社會穩定度三項合併計算分數，每一
　　大項皆有靜態因子與動態因子。先以靜態因子分數評分，靜
　　態因子分數總分在60分（含）以上為「有繼續施用毒品傾向
　　」：60分以下，與動態因子分數相加，如果總分在60分（含
　　）以上，為「有繼續施用毒品傾向」，原裁定據以審認有繼
　　續施用毒品傾向，裁定強制戒治，尚非無據。　
　㈡嗣法務部因應毒品危害防制條例修正，依最高法院大法庭10
　　9 年度台上大字第3826號裁定意旨，洽請衛生福利部修訂「
　　有無繼續施用毒品傾向評估標準」，經衛生福利部與法務部
　　邀集專家學者及相關機關研商後，於110年3月26日修正「有
　　無繼續施用毒品傾向評估標準」，將「毒品犯罪相關司法紀
　　錄」計分方式修正為每筆（次）5 分，上限為10分，「其他
　　犯罪相關紀錄」每筆（次）仍為2 分，修正上限為10分。法
　　務部○○○○○○○○據此依修正後「有無繼續施用毒品傾
　　向評估標準」重新評估，被告之前科紀錄與行為表現部分應
　　為30分：毒品犯罪相關司法紀錄「有，6 筆」，每筆5 分，
　　以上限計算為10分，首次毒品犯罪年齡「20歲以下」計10分
　　，其他犯罪相關紀錄「有，9 筆」，每筆2 分，以上限計算
　　為10分，再與前揭臨床評估、社會穩定度部分合計為62分（
　　靜態因子59分，動態因子3 分），評定仍為「有繼續施用毒
　　品傾向」，有法務部○○○○○○○○110 年4 月9 日「有
　　無繼續施用毒品傾向證明書」及「有無繼續施用毒品傾向評
    估標準紀錄表」在卷足稽。
　㈢法務部○○○○○○○○附設勒戒處所人員評估被告是否有
　　繼續施用毒品傾向，係以「毒品犯罪相關司法紀錄」、「首
　　次毒品犯罪年齡」、「其他犯罪相關紀錄」、「入所時尿液
　　毒品檢驗」、「所內行為表現」、「物質使用行為」、「合
　　法物質濫用」、「使用年數」、「臨床綜合評估（含病識感
　　、動機、態度、就醫意願）」、「工作」、「家庭」等靜態
　　因子、動態因子綜合評估，為具有科學驗證所得之結論，業
　　經說明如前，且法務部新修正之「有無繼續施用毒品傾向評
　　估標準」，已就其中「毒品犯罪相關司法紀錄」、「其他犯
　　罪相關紀錄」設有計分上限，當無過度評價被告前科紀錄之
　　虞。況勒戒處所之組織、人員資格及執行觀察、勒戒相關程
　　序，及判斷施用毒品者有無繼續施用毒品傾向，均有相關法
　　令嚴格規範，非可恣意而為，由形式上觀察，亦無擅斷或濫
　　權等明顯不當之情事，自得資為判斷被告有無繼續施用毒品
　　傾向之證明。
　㈣毒品危害防制條例所規定之觀察、勒戒或強制戒治處分，其
　　立法意旨在幫助施用毒品者戒除毒癮，該處分之性質非為懲
　　戒行為人，而係為減除受處分人再次施用毒品之危險性，目
　　的係在戒除行為人施用毒品身癮及心癮之措施，且強制戒治
　　係導入療程之觀念，針對行為人將來之危險所為預防、矯治
　　措施之保安處分，以達教化與治療之目的，可謂刑罰之補充
　　制度，從而毒品危害防制條例本身所規定之強制戒治等保安
　　處分，雖兼具自由刑之性質，卻有刑罰不可替代之教化治療
　　作用。是該條例第20條第2 項，係屬強制規定，只需觀察、
　　勒戒後，經評定受觀察、勒戒人有繼續施用毒品傾向者，檢
　　察官即應聲請法院裁定令入戒治處所施以強制戒治。本件被
　　告既有施用第二級毒品之事實，由原審法院裁定送勒戒處所
　　執行觀察、勒戒後，經法務部○○○○○○○○附設勒戒處
　　所依個案之臨床實務及具體事證，專業評估判定被告為「有
　　繼續施用毒品傾向」，尚未戒除毒癮，則為降低其再次施用
　　毒品之危險性，自有依法施以強制戒治之必要。
五、從而，原審以檢察官之聲請合於法律規定，依毒品危害防制
　　條例第20條第2 項規定，裁定被告令入戒治處所施以強制戒
　　治，其期間為6 個月以上，至無繼續強制戒治之必要為止，
　　但最長不得逾1 年，經核並無不合。又觀諸被告之前案紀錄
　　，其於多次因案入監執行後，仍繼續施用毒品，顯見其所謂
　　因他案執行相當期日，已戒除毒癮，無庸再為強制戒治云云
　　，並無根據。況刑之執行與具保安處分性質之戒治處分，二
　　者目的迥異，已如前述，自無以此代彼之情形；至另案受戒
　　人謝永威所涉案件，本院係以事實未明為由，以110 年度毒
　　抗字第83號裁定發回原審調查，尚未確定，自難比附援引。
　　本件抗告意旨徒憑己意，主張不應將「前科紀錄」列入，並
　　無所據，至其所指評估過程簡短，致有認定疏漏等情事，非
　　僅無任何證據可供調查，況且上開各類因子包含多項客觀細
　　目，非個人主觀判斷所能左右，被告空言指摘，自無可採。
　　綜上，本件抗告為無理由，應予駁回。
六、原審法官於裁定內，苦口婆心書文勸誡，望被告能體會其用
　　心，深切反省，利用此次戒治機會，徹底根絕惡習，以利重
　　返社會。　
據上論斷，應依刑事訴訟法第412條，裁定如主文。
中　　華　　民　　國　　110 　年　　4 　　月　　15　　日
                  刑事第十七庭  審判長法　官  鄭水銓
                                      法  官  黃雅芬
                                      法  官  李世華
以上正本證明與原本無異。
不得再抗告。
                                      書記官  駱麗君
中　　華　　民　　國　　110 　年　　4 　　月　　15　　日